ACORDAO-COMPLETO-2368480

ACÓRDÃO 2176/2019 ATA 35/2019 - PLENÁRIO

VISTOS, relatados e discutidos estes autos em que se aprecia recurso de revisão interposto por Claudeci Ferreira Martins em face do Acórdão 7344/2014-TCU-Segunda Câmara, por meio do qual o Tribunal julgou irregulares suas contas em solidariedade com o Instituto Arte, Cia e Cidadania (IACC) e, no que interessa ao recorrente, cominou-lhe débito de R$ 400.000,00 e imputou-lhe multa de R$ 55.000,00;
ACORDAM os Ministros do Tribunal de Contas da União, reunidos em Sessão Plenária, diante das razões expostas pelo Relator, em:
9.1. com fundamento no arts. 32, inciso III, e 35 da Lei 8.443/1992, conhecer e negar provimento ao presente recurso de revisão;
9.2. dar ciência deste acórdão ao recorrente.

Recurso de revisão interposto em face de acórdão que julgou irregulares as contas do recorrente, imputando-lhe débito e multa em razão da não apresentação de documentação complementar capaz de comprovar a regular aplicação dos recursos repassados no bojo de convênio destinado ao incentivo do turismo por meio do apoio do Projeto intitulado "Turismo e Cultura em Movimento".

Ministério do Turismo (vinculador).

3. Recorrente: Claudeci Ferreira Martins (XXX.913.751-XX).

13.1. Ministros presentes: Ana Arraes (na Presidência), Benjamin Zymler, Augusto Nardes, Raimundo Carreiro e Bruno Dantas (Relator).
13.2. Ministros-Substitutos convocados: Augusto Sherman Cavalcanti e Marcos Bemquerer Costa.
13.3. Ministros-Substitutos presentes: André Luís de Carvalho e Weder de Oliveira.

BRUNO DANTAS

Ministro Aroldo Cedraz.

Cuidam os autos de recurso de revisão interposto por Claudeci Ferreira Martins (peças 72-79) contra o Acórdão 7344/2014-TCU-Segunda Câmara.
A tomada de constas especial que deu origem a estes autos foi instaurada pelo Ministério do Turismo (MTur) em desfavor de Claudeci Ferreira Martins, na condição de presidente do Instituto Arte, Cia e Cidadania (IACC) à época dos fatos, em razão da não apresentação de documentação complementar capaz de comprovar a regular aplicação dos recursos repassados mediante o Convênio Siconv 702723/2008.
A deliberação recorrida apresentou o seguinte teor:
"9.1. julgar irregulares as contas de Claudeci Ferreira Martins e do Instituto Arte, Cia e Cidadania (IACC) e condená-los, solidariamente, ao pagamento das importâncias abaixo especificadas, fixando-lhes o prazo de 15 (quinze) dias, a contar da notificação, para que comprovem, perante o Tribunal (art. 214, III, a, do Regimento Interno) , o recolhimento das referidas quantias aos cofres do Tesouro Nacional, atualizadas monetariamente e acrescidas dos juros de mora, calculados a contar das datas indicadas até o dia do efetivo recolhimento do débito, na forma prevista na legislação em vigor:
	VALOR ORIGINAL (R$) 
	DATA DA OCORRÊNCIA

	400.000,00
	10/2/2009

9.2. aplicar a Claudeci Ferreira Martins e ao Instituto Arte, Cia e Cidadania (IACC) , individualmente, a multa prevista no art. 57 da Lei 8.443/1992, no valor de R$ 55.000,00 (cinquenta e cinco mil reais) , fixando-lhes o prazo de 15 (quinze) dias, a contar da notificação, para que comprovem, perante o Tribunal, o recolhimento das dívidas ao Tesouro Nacional, atualizadas monetariamente a contar da data deste Acórdão até o dia o efetivo recolhimento, caso não sejam pagas no prazo ora fixado, na forma da legislação em vigor;
9.3. autorizar, desde logo, o pagamento parcelado das importâncias devidas em até 36 (trinta e seis) parcelas, nos termos do art. 217 do RI/TCU, alterado pela Resolução-TCU 246, de 30 de novembro de 2011;
9.4. autorizar, desde logo, nos termos do art. 28, inciso II, da Lei 8.443/1992, a cobrança judicial das dívidas, caso não atendida as notificações;
9.5. encaminhar cópia do presente acórdão, bem como do Relatório e Voto que o fundamentam ao Procurador-Chefe da Procuradoria da República no Distrito Federal, para ajuizamento das ações que entender cabíveis;
9.6. arquivar o presente processo.
Admitido o processamento do recurso, porquanto preenchidos os requisitos previstos no art. 32, inciso III, e 35 da Lei 8.443/1992, mas não concedido o efeito suspensivo, ante a falta de amparo normativo (peça 86) .
Instruído o presente feito, faço reproduzir, com os ajustes que julgo pertinentes, o exame técnico e o encaminhamento oferecidos pela Secretaria de Recursos deste Tribunal (peça 87) , que contou com a anuência do corpo diretivo da unidade (peça 88) e do Ministério Público junto ao TCU (peça 89) :
"INTRODUÇÃO
1. Trata-se de recurso de revisão interposto por Claudeci Ferreira Martins (peças 72 a 79 e itens não digitalizáveis disponibilizados pela Secretaria de gestão de Processos/Seproc) , presidente do Instituto Arte, Cia e Cidadania (IACC) à época dos fatos, contra o Acórdão 7344/2014-TCU-Segunda Câmara, da relatoria do Ministro Aroldo Cedraz (peça 36) , com o seguinte teor:
ACORDAM os Ministros do Tribunal de Contas da União, reunidos em Sessão da 2ª Câmara, diante das razões expostas pelo Relator, com fundamento nos arts. 1º, inciso I, e 16, inciso III, alínea c, da Lei 8.443/1992, c/c os arts. 19, caput e 23, inciso III, alínea a, da mesma Lei e com os arts. 1º, inciso I, 209, inciso III, 210, caput e 214, inciso III, alínea a, do Regimento Interno do Tribunal em:
9.1. julgar irregulares as contas de Claudeci Ferreira Martins e do Instituto Arte, Cia e Cidadania (IACC) e condená-los, solidariamente, ao pagamento das importâncias abaixo especificadas, fixando-lhes o prazo de 15 (quinze) dias, a contar da notificação, para que comprovem, perante o Tribunal (art. 214, III, a, do Regimento Interno) , o recolhimento das referidas quantias aos cofres do Tesouro Nacional, atualizadas monetariamente e acrescidas dos juros de mora, calculados a contar das datas indicadas até o dia do efetivo recolhimento do débito, na forma prevista na legislação em vigor:
	VALOR ORIGINAL (R$) 
	DATA DA OCORRÊNCIA

	400.000,00
	10/2/2009

9.2. aplicar a Claudeci Ferreira Martins e ao Instituto Arte, Cia e Cidadania (IACC) , individualmente, a multa prevista no art. 57 da Lei 8.443/1992, no valor de R$ 55.000,00 (cinquenta e cinco mil reais) , fixando-lhes o prazo de 15 (quinze) dias, a contar da notificação, para que comprovem, perante o Tribunal, o recolhimento das dívidas ao Tesouro Nacional, atualizadas monetariamente a contar da data deste Acórdão até o dia o efetivo recolhimento, caso não sejam pagas no prazo ora fixado, na forma da legislação em vigor;
9.3. autorizar, desde logo, o pagamento parcelado das importâncias devidas em até 36 (trinta e seis) parcelas, nos termos do art. 217 do RI/TCU, alterado pela Resolução-TCU 246, de 30 de 0novembro de 2011;
9.4. autorizar, desde logo, nos termos do art. 28, inciso II, da Lei 8.443/1992, a cobrança judicial das dívidas, caso não atendida as notificações;
9.5. encaminhar cópia do presente acórdão, bem como do Relatório e Voto que o fundamentam ao Procurador-Chefe da Procuradoria da República no Distrito Federal, para ajuizamento das ações que entender cabíveis;
9.6. arquivar o presente processo.
HISTÓRICO
2. Trata-se de tomada de contas especial (TCE) instaurada pelo Ministério do Turismo (MTur) , em desfavor de Claudeci Ferreira Martins, Presidente do Instituto Arte, Cia e Cidadania (IACC) , em razão da não apresentação de documentação complementar capaz de comprovar a regular aplicação dos recursos repassados ao IACC, referentes ao Convênio 702723/2008 (peça 1, p. 51-85) , no valor de R$ 445.000,00, sendo R$ 400.000,00 por conta do MTur e R$ 45.000,00 por conta do IACC, relativo à contrapartida, tendo por objeto incentivar o turismo por meio do apoio do Projeto intitulado 'Turismo e Cultura em Movimento' (peça. 1, p. 51) .
2.1. A Unidade técnica destacou a falta dos seguintes elementos complementares na prestação do convênio (peça 1, p. 361-377 e peça 31, p. 3-4) :
Ressalvas Técnicas:
a) cópias dos termos de contratos firmados com terceiros para a consecução do objeto conveniado e documentação comprobatória de sua execução, bem como recibo assinado por representantes das empresas atestando o recebimento das importâncias pagas, considerando a falta de registro no Siconv desses contratos;
b) registro fotográfico do evento realizado em todas as cidades que sediaram o evento, contendo fotografias de cada integrante do plano de trabalho, detalhando a data, local e o nome de cada item, comprovando a execução desses, como por exemplo: banheiros químicos, outdoors, geradores de energia, cadeiras plásticas etc.;
c) justificativas acerca da não comunicação prévia ao MTur, sobre a mudança dos artistas conforme aprovado no plano de trabalho;
d) contrato de exclusividade firmado entre os artistas e as empresas contratadas pela convenente e as cartas de exclusividade para apresentação nos dias do evento, bem como recibos assinados por representantes das mencionadas empresas, atestando o recebimento das importâncias;
e) justificativas para a menção do Convênio 702365/2008, firmado com o Ministério da Cultura (MinC) , em algumas notas fiscais;
f) vídeos produzidos em todas as cidades onde aconteceram os eventos;
g) declaração do convenente acerca da gratuidade ou não dos eventos apoiados pelo MTur;
h) declaração do convenente atestando a realização do evento conforme plano de trabalho; e,
i) declaração ou comprovação que durante o evento apoiado pelo MTur foi exibido o vídeo institucional de promoção do turismo brasileiro.
Ressalvas Financeiras:
a) plano de trabalho aprovado e atualizado;
b) termo de convênio assinado;
c) comprovante de devolução do saldo de recursos do convênio, se houver;
d) relação de bens adquiridos, produzidos ou construídos;
e) cópias dos cheques/ordens bancárias/TED de pagamento aos fornecedores;
f) cópias das notas fiscais e recibos, devidamente atestadas e identificadas com o número do convênio e, ainda, a descrição detalhada dos serviços prestados/bens adquiridos, bem como a comprovação de adimplência dos fornecedores (INSS, PGFN e FGTS) ;
g) retificações das notas fiscais 236, 312, 314, 418, 419, 015 e 017, contendo no corpo da nota o número do Convênio 702723/2008, valor unitário de cada item contratado e carimbo com o atesto do recebimento dos serviços e as demais especificações inerentes à descrição dos itens contratados;
h) declaração ou comprovação que o convenente notificou os partidos políticos, os sindicatos de trabalhadores e as entidades empresariais, com sede no município, no prazo de 2 (dois) dias úteis, contados do recebimento dos recursos financeiros, conforme determina o art. 2°, da Lei 9.452, de 20 de março de 1997;
i) declaração do convenente de guarda dos documentos relacionados ao convênio pelo prazo de 10 (dez) anos, contados da data em que foi aprovada a prestação de contas, conforme art. 3°, § 3° da Portaria Interministerial 127/2008; e,
j) documentação do procedimento licitatório na modalidade Pregão Presencial.
2.2. A Unidade técnica verificou ainda indícios de duplicidade de pagamento e sobreposição de ações entre o Convênio 702723/2008 (MTur) , objeto da presente TCE, e o Convênio 702365/2008 firmado entre o IACC e o Ministério da Cultura, com objetos similares.
2.3. Devidamente citados (peças 24 e 26) e tendo tomado ciência dos expedientes que lhes foram encaminhados (peças 28 e 28) , os responsáveis Claudeci Ferreira Martins e Instituto Arte, Cia e Cidadania não apresentaram alegações de defesa nem recolheram o débito que lhes foi atribuído, configurando, assim, a revelia de que trata o art. 12, § 3º, da Lei 8.443/1992. Dessa forma, não sendo possível afastar as irregularidades e nem mesmo identificar boa-fé na conduta dos responsáveis, a unidade técnica deu prosseguimento ao exame do processo, conforme autorizado pelo mencionado dispositivo legal, propondo julgar as contas irregulares com aplicação de débito solidário e a multa prevista no artigo 57 da lei 8.443/1992.
2.4. O MP/TCU e o relator do processo anuíram à proposta da unidade técnica, dando origem ao Acórdão 7344/2014-TCU-Segunda Câmara (peça 36) , que julgou irregulares as contas do responsável e lhe aplicou débito solidário e multa.
2.5. Neste momento, o responsável Claudeci Ferreira Martins interpôs recurso, indevidamente denominado como recurso de reconsideração, o qual, conforme resposta (peça 81) ao Ofício 5/2019-TCU/Serur, de 28/2/2019 (peça 80) , foi recebido como recurso de revisão. No referido recurso, o responsável requer a anulação do acórdão condenatório e, alternativamente, a reforma da decisão.
ADMISSIBILIDADE
3. Reitera-se o exame preliminar de admissibilidade contido na peça 83, ratificado pelo relator, Ministro Bruno Dantas, na peça 86, que concluiu pelo conhecimento do recurso, sem efeito suspensivo pela falta de amparo normativo, eis que preenchidos os requisitos processuais aplicáveis à espécie.
MÉRITO
4. Delimitação
4.1. Constitui objeto do presente recurso as seguintes questões (peça 72, p. 2-39) :
a) se o débito imputado no acórdão condenatório implica enriquecimento ilícito (peça 72, p.2 e 7-8) ;
b) se houve prejuízo ao exercício dos princípios do contraditório e da ampla defesa (peça 72, p. 2-3) ;
c) se houve prescrição do débito (peça 72, p. 3-4) ;
d) se os novos documentos, acostados aos autos em fase recursal, são aptos a comprovar que os recursos foram aplicados no objeto do Convênio 702723/2008 (peça 72, p. 4-10) ;
e) se o recorrente agiu de boa-fé (peça 72, p. 4-5 e 7) .
5. Se o débito imputado no acórdão condenatório implica enriquecimento ilícito (peça 72, p. 2 e 7-8) 
5.1. Defende-se no recurso que não há razões para a devolução de valores, com base nos seguintes argumentos:
a) houve a execução do objeto conveniado, conforme documentos acostados aos autos por ocasião do presente recurso;
b) a devolução de valores implica enriquecimento ilícito da Administração Pública, ofendendo o princípio da vedação ao enriquecimento sem causa;
c) a doutrina de Celso Antônio Bandeira de Mello, conforme trecho transcrito à peça 72, p. 7-8, entende que a vedação ao enriquecimento sem causa pela Administração consiste em princípio geral do direito.
Análise
5.2. Não assiste razão ao recorrente, considerando que não foi possível comprovar a execução do objeto conveniado, conforme relatado no item 8 a seguir.
5.3. Dessa forma, diferentemente do alegado, entende-se que a devolução dos recursos não constitui enriquecimento sem causa da União, pois que o recebimento indevido de verbas federais, a partir da não comprovação da aplicação dos recursos no objeto pactuado, contrariaram o estabelecido nos artigos 3º, 22, 39, 46, 47, 56 a 60 e respectivos parágrafos da Portaria Interministerial 127, de 29 de maio de 2008, vigente à época, e Cláusulas Terceira, Oitava e Décima Terceira do termo de convênio firmado (peça 1, p. 51-85) , bem como os princípios constitucionais da legalidade, economicidade, eficiência e moralidade (peça 18, p. 10) .
5.4. Ressalta-se que o repasse de recursos no âmbito do Convênio 702723/2008, pelo Ministério do Turismo, fundamenta-se no cumprimento de requisitos por parte do convenente, os quais, uma vez não atendidos, autorizam a cobrança do ressarcimento dos valores pelos responsáveis.
5.5. Assim, o débito imputado ao recorrente teve por pressuposto a transferência desse valor ao Instituto Arte Cia e Cidadania pelo Ministério do Turismo (MTur) para a execução do objeto do Convênio 702723/2008, sem que restasse comprovado o seu efetivo emprego no objeto avençado com o MTur, inexistindo, nesse caso, enriquecimento ilícito da União em relação ao ato de exigir do representante da citada entidade a devolução dos recursos.
6. Se houve prejuízo ao exercício dos princípios do contraditório e da ampla defesa (peça 72, p. 2-3) .
6.1. O recorrente afirma que houve prejuízo ao exercício do contraditório e da ampla defesa, com base nos seguintes argumentos:
a) somente teve oportunidade de apresentar alegações de defesa preliminares restando, assim, prejudicado o direito à ampla defesa e ao contraditório;
b) foi impossibilitado ao recorrente outros meios de prova requeridas na peça de defesa, bem como a possibilidade de participação no ato do julgamento e da possibilidade de realização de sustentação oral, motivo por si só suficiente para anulação da decisão;
c) as decisões do TCU devem ser precedidas de procedimento que assegure aos responsáveis o direito ao contraditório e à ampla defesa, conforme demonstra trecho de decisão do Tribunal Regional Federal transcrita à peça 72, p. 2-3 (TRF 1ª R. - AG 01000016686/AM, relator Des. Fed. Tourinho Neto - DJU 17/10/2003) ;
d) diante do cerceamento da defesa, a decisão combatida dever ser anulada.
Análise
6.2. Os argumentos do recorrente não merecem prosperar, considerando que o recorrente teve oportunidade de exercer deu direito ao contraditório e à ampla defesa, tanto na fase interna como na fase externa da TCE.
6.3. Ainda na fase interna, após o recorrente apresentar a prestação de contas em que se detectou a necessidade de complementação de informações (peça 1, p. 293-324) , foi realizada diligência por meio do Ofício 2059/2010/CGMC/SNPTur/MTur de 12/8/2010 conforme Aviso de Recebimento dos Correios de 23/8/2010 (peça 1, p. 325-337 e 341) , o qual não foi atendido pelo recorrente.
6.4. Já no âmbito desta Corte de Contas, apesar de regularmente citado, conforme o Ofício 0593/2014-TCU/SecexDesen, de 3/9/2014 (peça 26) , que foi recebido pelo responsável, conforme atesta o aviso de recebimento de 10/9/2014 (peça 29) , o recorrente optou por não se manifestar abdicando novamente da oportunidade de exercer seu direito ao contraditório e à ampla defesa.
6.5. Ressalta-se que o encaminhamento do ofício de citação ao recorrente para apresentar alegações de defesa constitui oportunidade para que o responsável possa se desincumbir da obrigação de prestar contas diante de indícios de perda, extravio ou outra irregularidade de que resulte dano ao erário, nos termos dos artigos 5º e 6º da Lei 8.443/1992. Desarrazoado, portanto, falar em violação ao princípio do contraditório e da ampla defesa no atual estágio de tramitação deste feito.
6.6. É descabida de fundamento ainda a alegação de que foi impossibilitado ao recorrente outros meios de prova requeridos na peça de defesa, como a possibilidade de participação no ato do julgamento uma vez que a referida peça de defesa inexistiu, ante o fato de que o recorrente se absteve de apresentá-la. Também não cabe alegar a falta de direito de sustentação oral, sem tê-lo requerido, de acordo com as disposições regulamentares.
6.7. Para isso, seria necessário que o recorrente, se assim o desejasse, requeresse ao presidente do TCU, até quatro horas antes da sessão, a sustentação oral, que, seria levada a efeito por ele ou, se fosse o caso, por seu procurador, o que não se concretizou. (Acórdão 6101/2017-TCU-Segunda Câmara, da relatoria do Ministro Augusto Nardes, 356/2014-Plenário, da relatoria do Ministro Raimundo Carreiro, 5300/2013-2ª Câmara, da relatoria do Ministro André de Carvalho) .
6.8. Assim, considerando que restou comprovado o oferecimento e a disponibilidade de oportunidades de contraditório e ampla defesa, não houve prejuízo ao exercício desses princípios.
7. Se houve prescrição do débito (peça 72, p. 3-4) .
7.1. O recorrente defende que houve prescrição do débito, com base nos seguintes argumentos:
a) as irregularidades são todas de ordem formal;
b) foram infrações que não causaram prejuízo ao erário, uma vez que o evento ocorreu conforme fotos anexas (peça 76, p. 39-62; peça 77, p. 33-48, 58-67, 49-57, 68; peça 78, p.1, 5-7, 12, 22-31, 18-19 e peça 79, p. 6-9) e os valores repassados foram aplicados integralmente no objeto do convênio pactuado;
c) conforme trecho de trabalho publicado sob o título 'A prescrição e os Tribunais de Contas', do Conselheiro Pedro Ângelo, transcrito à peça 72, p. 4, em não havendo lei específica, o prazo prescricional é de 5 anos;
d) como as contas se referem ao ano de 2009, esse prazo há muito se expirou, devendo ao acórdão ser reformulado.
Análise
7.2. Não assiste razão ao recorrente, considerando que a jurisprudência majoritária do TCU considera o débito imprescritível, em interpretação do artigo 37, §5º da Constituição Federal, amparada na posição do Supremo Tribunal Federal sobre o tema, a exemplo dos Mandados de Segurança 26210/DF e 27309/DF, vide o recente Acórdão 374/2017-TCU-Plenário, da relatoria do Ministro Bruno Dantas.
7.3. Sobre o ponto, o paradigmático Acórdão 2709/2008-TCU-Plenário, da relatoria do Ministro Benjamin Zymler, firmou o entendimento no âmbito desta Corte de Contas pela imprescritibilidade dos débitos imputados a responsáveis nos processos da corte de contas. E a Súmula-TCU 282 veio reforçar essa posição, dispondo: 'As ações de ressarcimento movidas pelo Estado contra os agentes causadores de danos ao erário são imprescritíveis'.
7.4. Assim, no que concerne às ações de reparação de dano ao patrimônio público, no caso, débito imputado pelo TCU, embora exista seguimento doutrinário que defenda a prescritibilidade, constitui fato notório que vige no ordenamento jurídico pátrio o entendimento pela imprescritibilidade das ações de reparação do dano ao erário, por força da disposição específica no art. 37, § 5º, da Constituição Federal, conforme entendimento do Supremo Tribunal Federal (Mandado de Segurança 26210/DF e 27309DF) e Tribunal de Contas da União (Súmula TCU 282) .
8. Se os novos documentos acostados aos autos em fase recursal são aptos a comprovar que os recursos foram aplicados no objeto do Convênio 702723/2008 (peça 72, p. 4-10, peças 72 a 79, e itens não digitalizáveis associados ao processo) .
8.1. O recorrente afirma que os documentos ora acostados aos autos são aptos a comprovar que os recursos foram aplicados no objeto do Convênio 702723/2008, com base nos seguintes argumentos:
a) não houve a fiscalização in loco do órgão concedente, conforme previsto no termo pactuado;
b) não houve prejuízo ao erário, uma vez que os recursos foram integralmente aplicados conforme os termos do Convênio 702723/2008;
c) o plano de trabalho foi integralmente cumprido, não se podendo exigir a devolução dos valores efetivamente aplicados;
d) as fotos e mídias constantes dos CDs ora juntados aos autos comprovam que os valores repassados à convenente foram integralmente aplicados no evento;
e) em conformidade com a doutrina majoritária, a improbidade administrativa depende da caracterização do elemento subjetivo/dolo;
f) conforme comprovação documental ora juntada aos autos (peças 72 a 79) , pela realidade dos fatos, a conduta do recorrente não pode ser classificada como dolosa, restando afastada a improbidade administrativa;
g) como afirma o Ministro do STF Alexandre de Moraes, 'a finalidade da lei de improbidade administrativa é punir o administrador desonesto', o que não é o caso em questão;
h) corrobora com esse entendimento o Superior Tribunal de Justiça, conforme trecho do STJ - Resp 213.994-0/MG, 1ª Turma, Rel. Min. Garcia Vieira, DOU de 27/9/1999 e ATJ - Resp 480.387/SP, Rel. Min Luiz Fux, 1ª T, DJU de 14/5/2007, p. 162, transcrito à peça 72, p. 9-10;
Análise
8.2. Os argumentos do recorrente não merecem prosperar, tendo em vista que, em análise perfunctória do conjunto probatório ora encaminhado, não foi possível estabelecer a correlação necessária entre as despesas apresentadas e os recursos repassados ao convenente para a caracterização do nexo de causalidade, originando, portanto, prejuízo ao erário.
8.3. O fato de não ter havido fiscalização in loco, além de se constituir hipótese não obrigatória do termo de convênio, não retira do recorrente seu ônus de comprovar a boa e regular aplicação dos recursos recebidos, conforme assente na jurisprudência desta Corte de Contas exemplificada nos Acórdão 3478/2019-TCU-Segunda Câmara, da relatoria do Ministro Marcos Bemquerer, 3747/2019-1ª Câmara, da relatoria do Ministro Weder de Oliveira, 175/2019-Plenário, relatoria do Ministro Bruno Dantas.
8.4. De acordo com o Plano de Trabalho (peça 1, p. 111 e 119-125) que compõe o Convênio 702723/2008 (peça 1, p. 51-85) , a avença tinha por objetivo incentivar o turismo por meio do apoio do Projeto intitulado 'Turismo e Cultura em Movimento', estavam previstas as seguintes atividades/contratações, com os seguintes valores, para ocorrer nos dias 13, 14 e 15/2/2009: 
	Listagem de bens e serviços
	Valor (R$) 

	1
	Contratação de empresa para organização e produção do evento 
	90.000,00

	2
	Locação de banheiros químicos 
	8.000,00

	3
	Cachê a ser pago pela contratação de duas atrações regionais - Banda Forro Atraente e Madeirada 
	40.000,00

	4
	Cachê a ser pago pela contratação do cantor Odair José e Banda Mitie do Brasil - atrações nacionais
	100.000,00

	5
	Locação de 500 cadeiras
	1.000,00

	6
	Locação de 3 camarins
	9.000,00

	7
	Cercamento de 800 m em placa de zinco
	8.000,00

	8
	Locação de 3 geradores de energia
	6.000,00

	9
	Locação de 3 palcos completos
	27.000,00

	10
	Locação de 3 equipamentos de som profissional
	27.000,00

	11
	Locação de iluminação para 3 eventos 
	27.000,00

	12
	Locação de 10 tendas 
	20.000,00

	13
	100 inserções de mídia em rádio
	5.000,00

	14
	10 veiculações em jornal de grande circulação
	10.000,00

	15
	1 Banner de fundo de palco
	4.250,00

	16
	10 banners para divulgação na área do evento
	1.500,00

	17
	1.000 camisetas 
	15.000,00

	18
	1000 cartazes em papel couchê
	1.000,00

	19
	20.000 folders
	20.000,00

	20
	Locação de 5 Outdoors
	6.250,00

	21
	Contratação de empresa para registro fotográfico
	2.000,00

	22
	Impressão de 30.000 panfletos
	6.000,00

	23
	Contratação de empresa para o fornecimento de 20 seguranças
	11.000,00

	Total
	445.000,00

8.5. A partir de solicitação do convenente para alteração das datas de realização do objeto do convênio (peça 72, p. 70) , foi assinado o 1º termo aditivo ao Convênio 702723/2008 (peça 1, p. 153-157 e peça 72, 11-17) , postergando a vigência para 8/9/2009 e alterando a data de realização do Projeto 'Turismo e Cultura em Movimento' para os dias: 28/3/2009, na cidade de Recanto das Emas (DF) , 4/4/2009, na cidade do Gama (DF) , 9/5/2009, na cidade de Taguatinga (DF) , 16/5/2009, na cidade de Planaltina (DF) , 8/8/2009, na cidade de Santa Maria (DF) , 15/8/2009, na cidade de Sobradinho (DF) e 22/8/2009, em frente à Rodoviária de Brasília (DF) , conforme registro de alteração no Siconv do plano de trabalho constante à peça 1, p. 161.
8.6. Preliminarmente, cabe registar que houve despesas não previstas no plano de trabalho do Convênio 702723/2008, uma vez que, originalmente, em relação à apresentação de artistas, previa a realização de evento com as Bandas Forro Atraente, Madeirada e Mitie do Brasil e ainda com o cantor Odair José. Diversamente, foram realizados eventos com outros artistas, incluindo diversas despesas não previstas, exceção apenas do cantor Odair José.
8.7. A Unidade técnica verificou ainda, em consulta ao Sistema de Gestão de Convênios e Contratos de Repasse do Governo Federal (Siconv) , que o Convênio 702365/2008, firmado entre o mesmo convenente e o Ministério da Cultura (MinC) , contemplava itens semelhantes ao convênio sob comento. O Convênio 702365/2008 teve como objeto dar apoio à realização do Projeto 'Cultura em Movimento' no Distrito Federal e o Convênio 702723/2008 dar apoio ao Projeto 'Turismo e Cultura em Movimento' também no Distrito Federal, situação que acabou por possibilitar a constatação de que houve sobreposição e duplicidade de pagamento para o mesmo serviço em dois convênios diferentes. Dessa forma, para efeito da presente avaliação e comprovação dos gastos relativos a esta TCE, somente serão considerados, os documentos que, comprovadamente, estiverem relacionados ao objeto e plano de trabalho do Convênio 702723/2008.
8.8. Nesse contexto, embora a conta específica do convênio seja a do Banco do Brasil, ag. 2895-9, conta corrente 200.855-6 (peça 74, p. 21-39, p. 42, p. 56, p. 66) , onde foram depositados os recursos repassados, conforme as ordens bancárias relacionadas à peça 1, p. 99, o recorrente juntou aos autos extratos de mais sete outras contas correntes do Banco do Brasil, onde o IACC figura como correntista, sendo uma delas a conta específica do Convênio 702365/2008, celebrado pelo IACC com o Ministério da Cultura, e outra ainda vinculada ao Pronac, conforme a seguir:
a) ag. 2895-9, conta 200851-3, no período de 28/7/2009 a 7/8/2009, de 6/2/2009 a 28/2/2009 (peça 74, p. 9-12) ;
b) conta vinculada ao Pronac 0711372 (ag. 2895-9, conta 25284-0) , no período de 21/11/2008 a 28/2/2009 e 9/2/2009 (peça 74, p. 13-18 e p. 40-41, 66, 79-93) ;
c) ag. 2895-9, conta 200504, no período de 1/5/2009 a 31/5/2009 e no período de 27/7/2009 a 7/8/2009 (peça 74, p. 19-20 e p. 55) ;
d) ag. 2895-9, conta 300096, no período de 18/8/2009 a 23/12/2009 e de 19/6/2009 a 29/6/2009 (peça 74, p. 43-46) ;
e) ag. 2895-9, conta 200856-4, com anotação de que seria a conta vinculada ao Convênio celebrado com o Ministério da Cultura, no período de 24/12/2008 a 4/6/2009, de 1º /7/2009 a 25/8/2009 e de 6/8/2009 a 31/8/2009 (peça 74, p. 48-54, p. 57-64, p. 66, p. 79) ;
f) ag. 2895-9, conta 300058, no período de 6/7/2009 a 10/8/2009 (peça 74, p. 67) .
8.9. Há ainda declaração do Banco do Brasil junto ao Ministério da Cultura, sem vinculação a número do convênio (peça 74, p. 78) , informando a conta corrente 200856-4 do IACC naquela instituição, ag. 2895-9, como sendo a conta vinculada ao Projeto 'Turismo e Cultura em Movimento', o que não procede, considerando que a conta específica do Convênio 702723 que tratou desse projeto é a 200.855-6, de mesma agência (peça 74, p. 21-39, p. 42, p. 56, p. 66) .
8.10. A respeito da referida conta corrente específica do Convênio 702723/2008, verificou-se que sua movimentação consistiu apenas da emissão de 3 cheques (85005, 85006, e 85007) , à peça 74, p. 24 e 42, sendo as restantes movimentações constituídas de realização de saques contra recibo e depósitos não identificados, o que dificulta sobremaneira o estabelecimento do nexo causal entre os recursos públicos e a execução das despesas.
8.11. Nesse diapasão, a jurisprudência desta Corte de Contas é assente no entendimento de que a comprovação da boa e regular aplicação de recursos públicos transferidos mediante convênio e outros instrumentos congêneres evidencia-se mediante a execução física e a execução financeira da avença, acompanhada do nexo de causalidade entre uma e outra. A transferência de recursos da conta específica do convênio para outra conta ou a emissão de cheques nominais à própria entidade ou a outrem, que não seja o fornecedor do bem ou serviço, impede o estabelecimento do necessário nexo entre os recursos repassados e o objeto avençado. Nesses casos, quando não há como comprovar o nexo causal entre os recursos transferidos e o objeto apresentado, impõe-se o ressarcimento dos valores repassados (Acórdão 597/2019-TCU-Segunda Câmara - da relatoria do Ministro Marcos Bemquerer, 10581/2017-1ª Câmara, da relatoria do Ministro Augusto Shermann, 8955/2017-2ª Câmara, da relatoria do Ministro José Múcio) .
8.12. No caso, identificou-se nos autos algumas despesas, algumas notas fiscais e recibos, cópias de algumas declarações e contratos, extratos de diversas contas corrente e o ato de homologação de adjudicação de apenas um pregão, o Pregão Presencial 2/2009, de 26/3/2009, referente à contratação de empresa para prestação de serviços e locação de equipamentos para o evento 'Projeto Turismo e Cultura em Movimento', em atendimento ao Convênio 702723/2008, com a discriminação das empresas RPS Produções Culturais Ltda-ME (lote 1) , Kodomokai Produção Organização e Eventos Ltda (Lote 2) , e Gráfica e Editora Stephanie Ltda. (Lote 3) . A respeito desse pregão, entretanto, não há referência ao conteúdo desses lotes, não há cópia dos contratos porventura celebrados com essas empresas, bem como dos comprovantes das despesas efetuadas vinculados à conta corrente específica do Convênio 702723/2008, como será evidenciado (peça 75, p.34) .
8.13. Sobre a vasta documentação juntada aos autos na presente fase recursal, foi possível identificar informações/documentos referentes aos eventos a seguir relacionados:
8.13.1. Dia 28/3/2009, evento com a dupla de artistas Pedro Paulo e Matheus e o cantor Odair José, na cidade de Recanto das Emas (DF) :
a) declaração da dupla de artistas Pedro Paulo e Matheus, atestando que a Empresa Top One Eventos Produção e Publicidade Ltda. está apta a representá-los (peças 75, p. 20) ;
b) carta de exclusividade emitida pela referida empresa declarando ser detentora de representação exclusiva da dupla de artistas Pedro Paulo e Matheus (peça 76, p. 21) ;
c) flyer para divulgação de evento relacionado ao Projeto 'Cultura em Movimento', realizado na cidade de Recanto das Emas (DF) , com a dupla Pedro Paulo e Matheus, no dia 28/3/2009 (peça 78, p. 15-17 e peça 79, p. 4-5) ;
d) CDs 5/14, 10/14 e 13/14, com anúncios e fotografias do show de Odair Jose e Pedro Paulo e Matheus (disponibilizados e verificados junto à Secretaria de Gestão de Processos/Seproc) ;
e) cópia de contrato de prestação de serviço de bombeiro civil com a Empresa Prev-Fogo Ltda., no valor de R$ 80,00 por brigadista, no total de 6, para o evento a ser realizado no dia 28 a 29/3/2009, na cidade do Recanto da Emas (DF) , relacionado ao evento 'Cultura em Movimento' (peça 76, p. 9-10) ;
f) em relação a despesas e comprovantes de pagamentos apresentados, relacionados a este evento, foi possível identificar, conforme a quadro a seguir:
	Despesas identificadas
	Comprovantes de pgtos. apresentados
	Extrato Bancário (ag. 2895-9, conta corrente 200.855-6) 
	Observação

	1ª parcela do show com a dupla Pedro Paulo e Matheus
	NF 27, empresa Top One Eventos Produções e Publicidade no valor de R$ 15.000,00 (peça 73, p. 16 e 52) 
	Sem possibilidade de identificação (peça 74, p. 21-39, p. 42, p. 56, p. 66) 
	Referência ao convênio 702365/2008, divergente da avença de que trata a presente TCE e ao Projeto Cultura em Movimento (peça 73, p. 16 e 52) 

	Parcela restante do show com a dupla Pedro Paulo e Matheus
	NF s/n, empresa Top One Eventos Produções e Publicidade no valor de R$ 15.000,00 (peça 73, p. 14) 
		Referência ao convênio 702365/2008, divergente da avença de que trata a presente TCE e ao Projeto Cultura em Movimento (peça 73, p. 14) 

	Locação de banheiros químicos, camarins, cercamento, gerador de energia, palco, serviços gráficos
	NF 15 da empresa R. System Serviços de Sonorização Luz e Estrutura, de 31/3/2009, no valor de R$ 29.000,00 (peça 73, p. 44) 
		Sem referência ao Convênio 702723/2008

	Montagem de exposição de artes visuais
	NF 15 da empresa Kodomokai Eventos, de 30/3/2009, no valor de R$ 1.000,00, (peça 73, p. 40, 57 e 80) ;
		Despesa não prevista no Plano de trabalho do Convênio 702723/2008

	Contratação de empresa organizadora de eventos, registro fotográfico, filmagem, fornecimento de seguranças, brigadistas, inserção em mídia, anúncios em jornais, camisetas 
	NF 15 da empresa Kodomokai Eventos, de 29/3/2009, no valor de R$ 73.000,00, referente a serviços relacionados a evento no Recanto da Emas (peça 73, p. 64 e 81 e peça 74, p. 8, peça 16, p. 23 e peça 1, p. 179) 
	comprovante de deposito em dinheiro no valor de R$ 73.000,00 (peça 75, p. 50 e saque no dia 30/3/2009, no valor de R$ 73.000,00, da ag. 2895-9, conta 200.855-6 (peça 74, p.23) 
	Referência ao Convênio 702365/2008, divergente da avença de que trata a presente TCE (peça 73, p. 64 e 81 e peça 74, p. 8, peça 16, p. 23 e peça 1, p. 179) 

8.13.1.1. Não foram apresentados os contratos entre o IACC e as empresas Top One Eventos Produções e Publicidade Ltda., Kodomokai Eventos e R. System Serviços de Sonorização Luz e Estrutura.
8.13.1.2. Não há como comprovar o nexo causal entre as despesas realizadas e os recursos recebidos pelo IACC, considerando a falta de referência ao Convênio 702723/2008, a realização de despesas não previstas no Plano de Trabalho e a não vinculação dos comprovantes de pagamento à conta corrente específica.
8.13.1.3. Em relação à carta de exclusividade da empresa representante e/ou declaração dos artistas, não consta dos autos documentos relacionados a processo de inexigibilidade de licitação. A esse respeito, a jurisprudência desta Corte está assentada no recente Acórdão 1435/2017-TCU-Plenário, da relatoria do Ministro Vital do Rêgo, que apreciou consulta formulada pelo Ministério do Turismo acerca da contratação por inexigibilidade de licitação, com fundamento no art. 25, inciso III, da Lei 8666/1993:
 (...) 
9.2.1. a apresentação apenas de autorização/atesto/carta de exclusividade que confere exclusividade ao empresário do artista somente para o (s) dia (s) correspondente (s) à apresentação deste, sendo ainda restrita à localidade do evento, não atende aos pressupostos do art. 25, inciso III, da Lei 8.666/1993, representando impropriedade na execução do convênio;
9.2.2. do mesmo modo, contrariam o sobredito dispositivo legal as situações de contrato de exclusividade - entre o artista/banda e o empresário - apresentado sem registro em cartório, bem como de não apresentação, pelo convenente, do próprio contrato de exclusividade;
9.2.3. tais situações, no entanto, podem não ensejar, por si sós, o julgamento pela irregularidade das contas tampouco a condenação em débito do (s) responsável (is) , a partir das circunstâncias inerentes a cada caso concreto, uma vez que a existência de dano aos cofres públicos, a ser comprovada mediante instauração da devida tomada de contas especial, tende a se evidenciar em cada caso, entre outras questões, quando:
9.2.3.1. houver indícios de inexecução do evento objeto do convênio; ou
9.2.3.2. não for possível comprovar o nexo de causalidade, ou seja, que os pagamentos tenham sido recebidos pelo artista ou por seu representante devidamente habilitado, seja detentor de contrato de exclusividade, portador de instrumento de procuração ou carta de exclusividade, devidamente registrados em cartório.
8.13.1.4. No caso, não foi apresentado o contrato de exclusividade registrado em cartório entre a dupla de artistas contratados e a empresa representante, como exigido no item 9.2.1 e 9.2.2. retro, referido para o enquadramento no art. 25, inciso III, da Lei 8.666/1993.
8.13.1.5. Entretanto, não seria esse o impeditivo, de acordo com o acórdão, a ensejar a irregularidade das contas com a aplicação do débito, já que há indícios de que o evento, de fato, ocorreu.
8.13.1.6. Ocorre que, mesmo com comprovação de que a dita representante da dupla foi paga pelo convenente, não há comprovação de que os artistas que se apresentaram receberam pelo show. Nesse caso, a jurisprudência desta Corte de Contas corrobora o referido precedente no sentido de que a ausência de recibo ou documento congênere que comprove o efetivo recebimento do cachê pelo artista ou pelo seu representante exclusivo, devidamente habilitado, implica a imputação de débito, uma vez que impede o estabelecimento do nexo causal entre os recursos transferidos e os serviços artísticos prestados (Acórdão 3580/2019-TCU-Primeira Câmara, da relatoria do Ministro Augusto Shermann, 6328/2018-1ª Câmara, da relatoria do Ministro Bruno Dantas e 11867/2018-1ª Câmara, da relatoria do Ministro Benjamin Zymler) .
8.13.1.7. Dessa forma, não foi possível comprovar o nexo causal entre os gastos apresentados para este evento e os recursos repassados por meio do Convênio 702723/2008.
8.13.1.8. Ressalta-se ainda que os flyers e CD a respeito do evento não têm pleno valor probatório, quando desacompanhadas de provas mais robustas, como ocorre no caso em questão, pois não se consubstanciam em base suficiente para reformar a decisão proferida pelo TCU. Embora possam comprovar a realização do objeto, não revelam, efetivamente, a origem dos recursos aplicados, sendo incapazes de demonstrar o nexo entre os recursos federais e as despesas efetuadas (Acórdão 7200/2018-TCU-Segunda Câmara, da relatoria do Ministro Marcos Bemquerer, 2986/2016-1ª Câmara, da relatoria do Ministro Bruno Dantas, 1824/2015-1ª Câmara, da relatoria do Ministro Benjamin Zymler) .
8.13.2. Dia 4/4/2009, evento com o cantor Alceu Valença, na cidade do Gama (DF) :
a) ofícios do IACC referentes Projeto 'Cultura em Movimento', onde há referência de realização de show do artista Alceu Valença no dia 4/4/2009, na cidade do Gama, relacionados ao referido projeto (peça 72, p. 61-62, 66-69) ;
b) cópia de contrato firmado com AC Segurança Ltda., no valor total de R$ 2.000,00 referente à contratação de 25 seguranças para o evento a ser realizado no dia 4/4/2009, na cidade do Gama (DF) , relacionado ao evento 'Cultura em Movimento' (peça 76, p. 4-8) ;
c) termo de responsabilidade e confissão de dívida emitido pelo Escritório Central de Arrecadação e Distribuição - Ecad, no valor de R$ 1.621,76, referente a evento realizado no dia 4/4/2009, na cidade do Gama (peça 75, p. 36-37) ;
d) fotos com registro de que se trata de evento relacionado ao Projeto 'Cultura em Movimento', realizado na cidade do Gama (DF) , no dia 4/4/2009, com o cantor Alceu Valença, flyer e registros de notícias em mídia impressa (peça 77, p. 33-48, peça 78, p. 18-19 e peça 79, p. 6-7) ;
e) CDs 3/14, 7/14 e 14/14 com anúncio de show do cantor Alceu Valença, no dia 4/4 (disponibilizados e verificados junto à Secretaria de Gestão de Processos/Seproc) ;
f) em relação a despesas e comprovantes de pagamentos apresentados, referentes a este evento, foi possível identificar, conforme a quadro a seguir:. 
	Despesas identificadas
	Comprovantes de pgtos. apresentados
	Extrato Bancário (ag. 2895-9, conta corrente 200.855-6) 
	Observação

	1ª parte da contratação do artista Alceu Valença, para show realizado no dia 4/4/2009, na cidade do Gama
	NF 860, de 20/3/2009, da Empresa Tropicana Produções Artísticas Ltda., no valor de R$ 45.000,00 (peça 73, p. 17 e peça 74, p. 1 e 3 peça 1, p. 179) 
	Sem possibilidade de identificação (peça 74, p. 21-39, p. 42, p. 56, p. 66) 
	Referência ao Convênio 702723/2008 e ao Projeto Cultura em Movimento (peça 73, p. 17, peça 74, p. 1 e 3, peça 1, p. 179) 

	Parte final da contratação do artista Alceu Valença, para show realizado no dia 4/4/2009, na cidade do Gama
	NF 861, de 3/4/2009, da Empresa Tropicana Produções Artísticas Ltda., no valor de R$ 45.000,00 (peça 73, p. 13 e 88 e peça 74, p. 2, peça 1, p. 179) 
		Referência ao Convênio 702723/2008 ao Projeto Cultura em Movimento (peça 73, p. 13 e 88 e peça 74, p. 2, peça 1, p. 179) 

	contratação de empresa organizadora do evento 
	NF 0017, de 14/4/2009, da empresa Kodomokai Eventos, no valor de R$ 61.250,00, (peça 74, p. 6) 
		Sem referência ao Convênio 702723/2008. Referência ao Projeto Turismo e Cultura em Movimento (peça 74, p. 6) . 

	Locação de banheiros químicos, camarins, cercamento, gerador de energia, palco, serviços gráficos
	NF 0018, de 4/4/2009, da empresa Kodomokai Eventos, no valor de R$ 30.000,00 (peça 73, p. 59 e 62-63) 
		Sem referência ao Convênio 702723/2008. Referência ao Projeto Cultura em Movimento (peça 73, p. 59 e 62-63) . 

	Aluguel de mesas e cadeiras
	Recibo de R$ 80,00 (peça 73, p. 70) .
		Sem referência ao Convênio 702723/2008. Referência ao Projeto Cultura em Movimento (peça 73, p. 59 e 62-63) .

8.13.2.1. Não foram apresentados os contratos entre o IACC e as Empresas Tropicana Produções Artísticas Ltda. e Kodomokai Eventos, contrato de exclusividade entre essa empresa e o artista Alceu Valença e comprovante de recebimento de cachê pelo artista.
8.13.2.2. Nos documentos em que há referência ao Convênio 702723/2008, há também referência ao Projeto 'Cultura em Movimento', desenvolvido pela convenente junto ao Ministério da Cultura, ocasionando incerteza a respeito da origem dos recursos.
8.13.2.3. Ressalta-se que os CDs e fotografias a respeito do evento não têm pleno valor probatório, quando desacompanhadas de provas mais robustas, como ocorre no caso em questão, pois não se consubstanciam em base suficiente para reformar a decisão proferida pelo TCU. Embora possam comprovar a realização do objeto, não revelam, efetivamente, a origem dos recursos aplicados, sendo incapazes de demonstrar o nexo entre os recursos federais e as despesas efetuadas (Acórdão 7200/2018-TCU-Segunda Câmara, da relatoria do Ministro Marcos Bemquerer, 2986/2016-1ª Câmara, da relatoria do Ministro Bruno Dantas, 1824/2015-1ª Câmara, da relatoria do Ministro Benjamin Zymler) .
8.13.2.4. De acordo com a jurisprudência desta Corte de Contas, não basta demonstrar a realização das atividades pactuadas em convênio - a exemplo de mera declaração do Governo do Distrito Federal atestando a realização dos eventos relacionados ao Projeto 'Turismo e Cultura em Movimento', conforme peça 74, p. 21-32, se não há comprovação de que a execução integral dessas ações foi custeada com os recursos do ajuste em ausência de nexo de causalidade (Acórdão 2022/2018-TCU-Plenário, da relatoria do Ministro Bruno Dantas, 638/2018-2ª Câmara, da relatoria da Ministra Ana Arraes, 11513/2016-2ª Câmara, da relatoria do Ministro Augusto Nardes) .
8.13.2.5. Além disso, como não há vinculação das despesas com a conta corrente específica, não restou comprovado que as despesas deste evento foram pagas com recursos do Convênio 702723/2008.
8.13.3. Dia 9/5/2009, evento com a Banda Blitz na cidade de Planaltina (DF) :
a) ofícios do IACC referentes Projeto 'Cultura em Movimento', onde há referência de realização de show da Banda Blitz no dia 9/5/2009, na cidade de Planaltina, relacionados ao referido projeto e flyer relacionado (peça 72, p. 61-62, 66-67 e peça 78, p. 2-4) ;
b) fotos com registro de que se trata de evento relacionado ao Projeto 'Cultura em Movimento', realizado em Planaltina (DF) , no dia 9/5/2009, com a Banda Blitz e registros em mídia impressa (peça 76, p. 39-62 e peça 79, p. 8-9) ;
c) CDs 9/14 e 11/14 com vídeo de anúncio de show da Banda Blitz e artistas da região, no dia 9/5, na cidade de Planaltina (disponibilizados e verificados junto à Secretaria de Gestão de Processos/Seproc) ;
d) em relação a despesas e comprovantes de pagamentos apresentados, referentes a este evento, foi possível identificar, conforme a quadro a seguir:. 
	Despesas identificadas
	Comprovantes de pgtos. apresentados
	Extrato Bancário (ag. 2895-9, conta corrente 200.855-6) 
	Observação

	Contratação de show da Banda Blitz 
	NF 535, de 7/5/2009, da Empresa Mastershow Produtora de Eventos Ltda., no valor de 15.000,00, (peça 73, p. 11, 18, 40 e 41, peça 1, p. 245 e peça 16, p. 30) 
	Sem possibilidade de identificação (peça 74, p. 21-39, p. 42, p. 56, p. 66) 
	Referência ao Convênio 702723/2008 e ao Projeto Cultura em Movimento (peça 73, p. 11, 18, 40 e 41, peça 1, p. 245 e peça 16, p. 30) 

	Contratação de show da Banda Blitz
	NF 520, da Empresa Mastershow Produtora de Eventos Ltda., no valor de 30.000,00 (peça 74, p. 5) ; 
		Referência ao Convênio 702723/2008 e ao Projeto Cultura em Movimento (peça 74, p. 5) ; 

	Aluguel de mesas e cadeiras
	Recibo de R$ 80,00 (peça 73, p. 70) .
		Sem referência ao Convênio 702723/2008. Referência ao Projeto Cultura em Movimento (peça 73, p. 59 e 62-63) .

	Locação de banheiros químicos, de cercamento, de gerador de energia, de lona de circo
	NF 33, da empresa Kodomokai Eventos, de 1/6/2009, no valor de R$ 20.000,00 (peça 73, p. 73) 
	Comprovante de deposito em dinheiro no valor de R$ 20.000,00 (peça 75, p. 54) 
	Sem referência ao Convênio 702723/2008. Referência ao Projeto Turismo e Cultura em Movimento (peça  (peça 73, p. 73 e peça 75, p. 54) .

8.13.3.1. Não foram apresentados os contratos entre o IACC e as empresas Kodomokai Eventos e Mastershow Produtora de Eventos Ltda., contrato de exclusividade entre a Mastershow Produtora de Eventos Ltda e a Banda Blitz, nem comprovante de recebimento de cache pela banda.
8.13.3.2. Nos documentos em que há referência ao Convênio 702723/2008, sob comento, há também referência ao Projeto 'Cultura em Movimento', desenvolvido pela convenente junto ao Ministério da Cultura, ocasionando incerteza a respeito da origem dos recursos.
8.13.3.3. Conforme o plano de trabalho aprovado à peça 1, p. 161, o evento previsto para o dia 9/5/2009, deveria ocorrer na cidade de Taguatinga (DF) , inexistindo nos autos solicitação de alteração do referido plano de trabalho.
8.13.3.4. Conforme já relatado nos itens, 8.12.2.3 e 8.12.3.4, a apresentação de CD com anúncio do show, fotografias e registros de mídia impressa não são suficientes para demonstrar que os recursos descentralizados foram utilizados no objeto pactuado.
8.13.3.5. Conforme já comentado nos itens 8.12.2.3 e 8.12.2.4, também neste caso, não há como comprovar o nexo de causalidade entre as despesas realizadas e o objeto do Convênio 702723/2008, já que não há vinculação com a conta corrente específica desse convênio.
8.13.4. Dia 16/5/2009, evento com o cantor Amado Batista, na cidade de Taguatinga (DF) :
a) flyer para divulgação evento relacionado ao Projeto 'Cultura em Movimento', realizado na cidade de Taguatinga (DF) , com o cantor Amado Batista, no dia 16/5/2009 e registros de mídia impressa (peça 77, p. 68, peça 78, p. 1, 5-7, 22-31, peça 79, p. 10-11) ;
b) CDs 4/14 e 8/14 com vídeo de anúncio de show do cantor Amado Batista, no dia 16/5, sábado, na Facita, em Taguatinga (verificado junto à Secretaria de Gestão de Processos/Seproc) ;
c) em relação a despesas e comprovantes de pagamentos apresentados, referentes a este evento, foi possível identificar, conforme a quadro a seguir:. 
	Despesas identificadas
	Comprovantes de pgtos. apresentados
	Extrato Bancário (ag. 2895-9, conta corrente 200.855-6) 
	Observação

	Contratação de show com o artista Amado Batista 
	NF 28, da AB Promoções e Produções Artísticas e Gravadora Ltda., de 14/5/2009, no valor de R$ 10.000,00 (peça 73, p. 20, peça 1, p. 179 e peça 16, p. 31) .
	Sem possibilidade de identificação (peça 74, p. 21-39, p. 42, p. 56, p. 66) 
	Referência ao Convênio 702723/2008 e ao Projeto 'Turismo e Cultura em Movimento' (peça 73, p. 20, peça 1, p. 179 e peça 16, p. 31) .

	Prestação de serviços não discriminados
	NF 51, de 18/5/2009, no valor de R$ 10.000,00 da empresa JK Produções, (peça 73, p. 11, peça 1, p. 179 e peça 16, p. 32) .
		Referência ao Convênio 702723/2008 e ao Projeto 'Turismo e Cultura em Movimento' (peça 73, p. 11, peça 1, p. 179 e peça 16, p. 32) .

	Sublocação de área da Facita para realização do show do artista Amado Batista
	Recibo, de 28/4/2009, da Empresa R. Systems - Serviços de Som luz e Estruturas Ltda., no valor de R$ 8.000,00 (peça 76, p. 17) ;
		Sem referência ao Convênio 702723/2008

	Locação de banheiros químicos, palco de médio porte e montagem de exposição de artes visuais. 
	NF 41, de 14/9/2009, da empresa R. Systems Serviços de Sonorização Luz e Estrutura, no valor de R$ 20.000,00, (peça 73, p. 75-76) .
		Sem referência ao Convênio e com referência ao Projeto 'Cultura em Movimento' (peça 73, p. 75-76) .

	Contratação de apresentador de palco, assistência de produção, cachê de oficineiro, cachê de palestrante/debatedor, direção de produção, produção executiva, anúncio em rádio, banner fundo de palco, camisetas alusivas ao evento
	NF 21, de 11/5/2009, da empresa Kodomokai Eventos, no valor de R$ 44.000,00 (peça 73, p. 49, 52 e 79) 
		Referência ao Convênio 702365/2008 e ao Projeto 'Cultura em Movimento' (peça 73, p. 49, 52 e 79) .

	Contratação de apresentador de palco, assistência de produção, cachê de oficineiro, cachê de palestrante/debatedor, direção de produção, anúncio em jornal
	NF 25, de 27/5/2009, da empresa Kodomokai Eventos, no valor de R$ 33.000,00 (peça 73, p. 48 e 78) 
		Referência ao Convênio 702365/2008 e ao Projeto 'Cultura em Movimento' (peça 73, p. 48 e 78) .

8.13.4.1. Não foram apresentados os contratos entre o IACC e a Empresa AB Promoções e Produções Artísticas e Gravadora Ltda., contrato de exclusividade entre essa empresa e o cantor Amado Batista, nem comprovante de recebimento de cachê pelo cantor.
8.13.4.2. Nos documentos em que há referência ao Convênio 702723/2008 (Notas fiscais 28 e 51) não há como estabelecer o nexo de causalidade entre os pagamentos das despesas e o extrato de conta corrente vinculada ao referido convênio, nem com o respectivo plano de trabalho aprovado.
8.13.4.3. Ressalta-se que o CD com anúncio do evento não tem pleno valor probatório, quando desacompanhado de provas mais robustas, conforme enfatizado no item 8.13.2.3.
8.13.4.4. Além disso, observa-se que as Notas fiscais 21 e 25 se referem basicamente aos mesmos serviços, sugerindo duplicidade de pagamento, e a Nota fiscal 41, de 14/9/2009, da empresa R. Systems Serviços de Sonorização Luz e Estrutura, no valor de R$ 20.000,00 é posterior à data de vencimento do Convênio 702723/2008, que foi 8/9/2009.
8.13.4.5. Ressalta-se ainda que, conforme o plano de trabalho aprovado à peça 1, p. 161, o evento previsto para o dia 16/5/2009, deveria ocorrer na cidade de Planaltina (DF) , inexistindo nos autos solicitação de alteração do referido plano de trabalho.
8.13.4.6. Dessa forma, conforme já comentado nos itens 8.12.2.3 e 8.12.2.4, não há como comprovar o nexo de causalidade entre as despesas deste evento e o objeto do Convênio 702723/2008.
8.13.5. Dia 8/8/2009, evento com a cantora Elba Ramalho, na cidade de Santa Maria (DF) :
a) cópia de contrato de prestação de serviço de apresentação artística da cantora Elba Ramalho na cidade de Santa Maria (DF) , no dia 8/8/2009, com a Acauã Produtora Ltda., no valor total de R$ 65.000,00, evento vinculado ao projeto 'Cultura em Movimento', flyer de divulgação e documentos complementares (peça 75, p. 85-109 e peça 78, p. 11 e 13) ;
b) cópia de contrato firmado com AC Segurança Ltda., no valor total de R$ 3.200,00 para contratação de 40 seguranças para o evento a ser realizado no dia 8/8/2009, na cidade de Santa Maria (DF) , relacionado ao evento 'Cultura em Movimento' (peça 75, p. 75-7) ;
c) cópia de contrato de prestação de serviço de bombeiro civil com a Empresa Prev-Fogo Ltda., no valor total de R$ 480,00 para o evento a ser realizado no dia 8/8/2009, na cidade de Santa Maria (DF) , relacionado ao evento 'Cultura em Movimento', e documentos relacionados (peça 76, p. 23-38) ;
d) fotos com registro de que se trata de evento relacionado ao Projeto 'Cultura em Movimento', realizado na cidade de Santa Maria (DF) , no dia 8/8/2009 e documentos relacionados (peça 77, p. 58-67) ;
e) em relação a despesas e comprovantes de pagamentos apresentados, referentes a este evento, foi possível identificar, conforme a quadro a seguir:. 
	Despesas identificadas
	Comprovantes de pgtos. apresentados
	Extrato Bancário (ag. 2895-9, conta corrente 200.855-6) 
	Observação

	Contratação de show com a cantora Elba Ramalho
	NF 1335, de 4/8/2009, da empresa Acauã Produtora Ltda, no valor de R$ 50.000,00, (peça 73, p. 51 e peça 74, p. 4) .
	Sem possibilidade de identificação (peça 74, p. 21-39, p. 42, p. 56, p. 66) 
	Referência ao Convênio 702365/2008 e ao Projeto 'Turismo e Cultura em Movimento', (peça 73, p. 51 e peça 74, p. 4) .

	Contratação de show com a cantora Elba Ramalho
	NF 1366, de 15/9/2009, da empresa Acauã Produtora Ltda, no valor de R$ 15.000,00 (peça 73, p. 50) .
		Referência ao Convênio 702365/2008 e ao Projeto 'Turismo e Cultura em Movimento' (peça 73, p. 50) .

	Produção do show da cantora Elba Ramalho
	recibos de pessoa física, no valor de R$ 4.000,00, atestando o recebimento da empresa Kodomokai Produção, Organização de Eventos Ltda. (peça 75, p. 46) 
		Sem referência a convênio (peça 75, p. 46) . 

	Sublocação de área para realização do show da cantora Elba Ramalho
	recibo da Empresa R. Systems - Serviços de Som luz e Estruturas Ltda., no valor de R$ 20.000,00 (peça 76, p. 22) ;
		Sem referência a convênio e com referência ao Projeto 'Cultura em Movimento' (peça 76, p.2) . 

	Sem discriminação dos serviços 
	Cheques 850010, 850011 e 850012, todos de 14/8/2009, da conta corrente do IACC no Banco do Brasil, ag. 2895-9, conta 200856-4, no valor de R$ 2.000,00 cada um, nominal à Associação de Radiodifusão e Jornal Com. De Santa Maria (peça 75, p. 61-63) .
		Conta corrente não vinculada ao Convênio 702723/2008, sem referência ao Convênio e com referência ao Projeto 'Cultura em Movimento' (peça 75, p. 61-63) .

8.13.5.1. No caso, verificou-se a desnecessidade de apresentação do contrato de exclusividade entre a empresa representante Acauã Produtora Ltda e a cantora Elba Ramalho, tendo em vista que a artista é sócia da empresa.
8.13.5.2. Entretanto, nenhum dos comprovantes apresentados fazem referência ao Convênio 702723/2998, como também não é possível vincular às despesas realizadas a sua conta especifica, impossibilitando, dessa forma, a comprovação do nexo de causalidade entre as despesas realizadas e o objeto do referido convênio.
8.13.5.3. Em relação às fotos do evento e cópias de contratos para serviços de segurança e bombeiro, é insuficiente, frise-se, apenas a comprovação da execução física do objeto para atestar a boa e regular aplicação dos recursos sob a administração da convenente, sendo necessária a demonstração da existência do nexo de causalidade entre a movimentação bancária e os comprovantes de despesas, o que não ocorreu no presente caso.
8.13.6. Dia 15/8/2009, evento com o Grupo Exalta Samba, na cidade de Sobradinho (DF) :
a) fotos com registro de que se trata de evento relacionado ao Projeto 'Cultura em Movimento', e flyer para divulgação desse evento, realizado na cidade de Sobradinho (DF) , com o grupo Exalta Samba, no dia 15/8/2009 e registro de mídia impressa (peça 77, p. 49-57 e peça 78, p. 8-10) ;
b) cópia de contrato firmado com AC Segurança Ltda., no valor total de R$ 4.800,00 para contratação de 60 seguranças para o evento a ser realizado no dia 15/8/2009, na cidade de Sobradinho (DF) , relacionado ao evento 'Cultura em Movimento' (peça 77, p. 2-3 e 28) ;
c) cópia de contrato de prestação de serviço de bombeiro civil com a Empresa Prev-Fogo Ltda., no valor total de R$ 1.250,00 para o evento a ser realizado no dia 15/8/2009, na cidade de Sobradinho (DF) , relacionado ao evento 'Cultura em Movimento', e documentos relacionados (peça 77, p. 4-27 e 29-31) ;
d) em relação a despesas e comprovantes de pagamentos apresentados, referentes a este evento, foi possível identificar, conforme a quadro a seguir:. 
	Despesas identificadas
	Comprovantes de pgtos. apresentados
	Extrato Bancário (ag. 2895-9, conta corrente 200.855-6) 
	Observação

	Produção do show do grupo Exalta Samba
	Recibo de pessoa física, de 14/8/2009, no valor de R$ 4.000,00, atestando o recebimento da empresa Kodomokai Produção, Organização de Eventos Ltda. referente ao show do grupo Exalta Samba (peça 75, p. 45) .
	Sem possibilidade de identificação (peça 74, p. 21-39, p. 42, p. 56, p. 66) 
	Sem referência a convênio (peça 75, p. 45) .

8.13.6.1. Não foram apresentados os contratos entre o IACC e a Empresa Kodomokai Produção, Organização de Eventos Ltda., contratos de exclusividade entre a empresa representante e o Grupo Exalta Samba, nem comprovante de recebimento de cachê pelo referido grupo.
8.13.6.2. Em relação às fotos do evento, flyer de divulgação e cópias de contratos para serviços de segurança e bombeiro, como comentado no item 8.13.5.3. é insuficiente apenas a comprovação da execução física do objeto para atestar a boa e regular aplicação dos recursos sob a administração da convenente, sendo necessária a demonstração da existência do nexo de causalidade entre a movimentação bancária e os comprovantes de despesas, o que não ocorreu também no presente caso.
8.13.6.3. Dessa forma, não há, entre os documentos apresentados, referência ao Convênio 702723/2008 objeto da TCE, ou elementos que possibilitem estabelecer o nexo causal necessário.
8.13.7. Dia 22/8/2009, evento com a dupla Chitãozinho e Xororó, na Esplanada dos Ministérios, em Brasília (DF) :
a) cópia de contrato de prestação de serviço de apresentação artística da dupla Chitãozinho e Xororó, com a Prime Produções Culturais Ltda., no valor total de R$ 115.000,00 para o evento a ser realizado no dia 22/8/2009, na Esplanada dos Ministérios (DF) , sem menção a projeto e/ou convênio, flyer relacionado e fotos do evento (peça 75, p. 80-84 e peça 78, p. 20-21, 36-46) ;
b) contrato de patrocínio entre o SESI e o IACC, assinado em 13/8/2009, referente ao Projeto 'Cultura em Movimento', para evento a ser realizado no dia 22/8/2009 (peça 72, 75-77) ;
c) cópia de contrato de prestação de serviço de bombeiro civil com a Empresa Prev-Fogo Ltda., no valor total de R$ 1.150,00 para o evento a ser realizado no dia 22/8/2009, na Esplanada dos Ministérios (DF) , relacionado ao evento Cultura em Movimento (peça 75, p. 77-78) ;
d) Projeto Básico do Projeto 'Cultura em Movimento', de 7/8/2009, que tem por objetivo a realização de um show com a dupla Chitãozinho e Xororó e do compositor e cantor Dorgival Dantas, no dia 22 de agosto de 2009, na Esplanada dos Ministérios, além da divulgação de pesquisa diagnóstico e mapeamento da cultura no Distrito Federal (peça 73, p. 29-35) ;
e) CDs 1 e 2/14 com vídeo de anúncio de show com a dupla Chitãozinho e Xororó, Dorgival Dantas e artistas regionais, no dia 22, na Esplanada dos Ministérios (verificado junto à Secretaria de Gestão de Processos/Seproc) ;
f) em relação a despesas e comprovantes de pagamentos apresentados, referentes a este evento, foi possível identificar, conforme a quadro a seguir:. 
	Despesas identificadas
	Comprovantes de pgtos. apresentados
	Extrato Bancário (ag. 2895-9, conta corrente 200.855-6) 
	Observação

	Contratação de show com a dupla Chitãozinho e Xororó
	NF 807, de 17/8/2009, da empresa Prime produções Culturais Ltda., no valor de R$ 115.000,00 (peça 73, p. 71) .
	Sem possibilidade de identificação (peça 74, p. 21-39, p. 42, p. 56, p. 66) 
	Sem referência a convênio (peça 73, p. 71) 

	Contratação de seguranças, brigadistas e uma ambulância 
	NF 11, de 20/8/2009, no valor de R$ 14.000,00, da empresa AC Serviços, (peça 73, p. 72) . 
		Sem referência a convênio e com referência ao Projeto 'Cultura em Movimento' (peça 73, p. 72) .

8.13.7.1. Não foram apresentados os contratos entre o IACC e a Empresa Prime produções Culturais Ltda., contrato de exclusividade entre essa empresa e a dupla sertaneja, nem comprovante de recebimento de cachê pela dupla de artistas contratados.
8.13.7.2. Em relação às fotos do evento, CD com anúncio, flyer de divulgação e cópias de contratos para serviços de segurança e bombeiro, como comentado no item 8.13.5.3. é insuficiente apenas a comprovação da execução física do objeto para atestar a boa e regular aplicação dos recursos sob a administração da convenente, sendo necessária a demonstração da existência do nexo de causalidade entre a movimentação bancária e os comprovantes de despesas, o que não ocorreu também no presente caso.
8.13.7.3. Dessa forma, não foi possível comprovar o nexo de causalidade entre as despesas deste evento e o objeto do Convênio 702723/2008.
8.13.8. Foram identificados ainda os seguintes documentos/despesas que em nada amparam o recorrente, considerando que não se relacionam ao Convênios 702723/2008:
a) Projeto Básico do Projeto 'Cultura em Movimento' com o objetivo de realizar pesquisa, diagnóstico e mapeamento da cultura no Distrito Federal, culminando com a publicação de catálogo impresso e digital, além de promoção, divulgação, integração e circulação de atividades culturais nas diversas cidades que compõem a Capital da República (peça 72, p. 36-50) ;
b) Convênio 702365/2008, celebrado entre o IACC e o Ministério da Cultura (peça 72, p. 52-60) ;
c) ofício do IACC de pedido de patrocínio no valor de R$ 400.000,00 para o Projeto 'Cultura em Movimento' cadastrado sob o Pronac 07-11371, e aprovado pelo Ministério da Cultura, com o objeto de elaborar um mapa cultural do Distrito Federal (peça 72, p. 63-64) ;
d) ofícios recebidos pelo IACC, referentes ao 'Projeto Cultura em Movimento' (peça 72, p. 74) ;
e) ofício do Ministério da Cultura recebido pelo IACC, referente ao Convênio 702365/2008 (peça 72, p. 79) ;
f) documento de autorização se serviços da empresa Neon Vegas Comercio de Placas, para evento na cidade de Samambaia, do dia 12/9/2009 a 25/9/2009, portanto, após o vencimento do Convênio 702723/2008, bem como registros fotográficos (peça 73, p. 7-9 e peça 78, p. 32-33 e 47 e peça 79, p. 1-3) ;
g) comprovantes de veiculação de notícias em rádios, sem comprovação de vinculação ao Convênio 702723/2008 (peça 74, p. 94-100 e peça 75, p. 1-18) ;
h) cópia de contrato, de 13/3/2009, firmado com Associação Atheria Cultura e Cidadania, no valor total de R$ 60.000,00 para elaboração de pesquisa de campo, relacionado ao evento Cultura em Movimento e documentos relacionados (peça 76, p. 18-20) ;
i) CDs 6/14 e 12/14, com fotos e documentos que não se relacionam ao Convênio 702723/2008 (disponibilizados e verificados junto à Secretaria de Gestão de Processos/Seproc) ;
j) as seguintes despesas e comprovantes de pagamentos, conforme a quadro a seguir:. 
	Despesas identificadas
	Comprovantes de pgtos. apresentados
	Extrato Bancário 
	Observação

	Confecção de Banners, cartazes, folders e panfletos
	NF 236, de 17/8/2009, da empresa Stephanie Gráfica e Editora Ltda., no valor de R$ 32.750,00 (73, p. 27 e 43 e peça 16, p. 25) .
	comprovante de deposito em dinheiro no valor de R$ 32.750,00, possivelmente para pagamento da Nota fiscal 236, também no valor de R$ 32.750,00, da empresa Stephanie, referente à prestação de serviços gráficos, portanto, sem possibilidade de vinculação à conta específica do Convênio 702723/2008 (peça 75, p. 58) .
	Com referência ao Convênio 702765/2008, celebrado com o Ministério da Cultura e com referência ao Projeto 'Turismo e Cultura em Movimento' (peça 73, p. 27 e 43 e peça 16, p. 25) .

	Contratação de serviços de locação e equipamentos, banheiros químicos e cadeiras plásticas
	NF 326, de 18/5/2009, no valor de R$ 5.957,00, da Empresa RPS Produções Culturais Ltda. (peça 73, p. 37 e peça 16, 33) . 
	Sem possibilidade de vinculação com a conta corrente específica do Convênio 702723/2008 (peça 74, p. 21-39, p. 42, p. 56, p. 66) 
	Com referência ao Convênio 70273/2008 e com referência ao Projeto 'Turismo e Cultura em Movimento' (peça 73, p. 37 e peça 16, 33) .

	Contratação de cercamento, gerador de energia, palco, som, iluminação e tendas
	NF 327, de 18/5/2009, no valor de R$ 37.805, 50, da Empresa RPS Produções Culturais Ltda. (peça 73, p. 38 e 86) . 
		Com referência ao Convênio 70273/2008 e com referência ao Projeto 'Turismo e Cultura em Movimento' (peça 73, p. 38 e 86) .

	Contratação de cercamento, gerador de energia, palco, som, iluminação e tendas
	NF 419, de 12/8/2009, no valor de R$ 37.805, 50, da Empresa RPS Produções Culturais Ltda. (peça 73, p. 39 e peça 16, p.34) . 
		Com referência ao Convênio 70273/2008 e com referência ao Projeto 'Turismo e Cultura em Movimento' (peça 73, p. 39 e peça 16, p. 34) .

	Contratação de serviços e locação, banheiros químicos, cadeiras plásticas, camarins
	NF com número ilegível, com data de emissão ilegível, valor de R$ 11.532,00, da Empresa RPS Produções Culturais Ltda. (peça 73, p. 82 e peça 16, p. 28) . 
		Com referência ao Convênio 70273/2008 e com referência ao Projeto 'Turismo e Cultura em Movimento' (peça 73, p. 82 e peça 16, p. 28) .

	Contratação de cercamento, gerador de energia, palco, sonorização, iluminação e tendas
	NF com número ilegível, de 20/4/2009, valor de R$ 77.705,50, da Empresa RPS Produções Culturais Ltda. (peça 73, p. 83 e peça 16, p. 29) . 
		Com referência ao Convênio 70273/2008 e com referência ao Projeto 'Turismo e Cultura em Movimento' (peça 73, p. 83 e peça 16, p. 29) .

	Contratação de serviços especializados e locação de equipamentos, banheiros, químicos, cadeiras e camarins.
	NF com número ilegível, de 19/5/2009, no valor de R$ 12.180,00, da Empresa RPS Produções Culturais Ltda. (peça 73, p. 84) . 
		Com referência ao Convênio 702365/2008 - MinC, celebrado com o Ministério da Cultura e com referência ao Projeto 'Cultura em Movimento' (peça 73, p. 84) .

	Contratação de cercamento, geradores de energia, locação de lona de circo, montagem de exposição de artes visuais, palco (grande e médio porte) sonorização (grande e médio porte) , iluminação e locação de tendas.
	NF 332, de 19/5/2009, no valor de R$ 159.828,50, da Empresa RPS Produções Culturais Ltda. (peça 73, p. 85) . 
		702365/2008 - MinC, celebrado com o Ministério da Cultura' (peça 73, p. 85) .

	Confecção, impressão e fotolito digital para produção de materiais gráficos, criação gráfica, folder de programa, registro fotográfico. 
	NF 310, de 2/6/2009, no valor de R$ 27.283,00, da Empresa Stephanie Gráfica e Editora Ltda. (peça 76, p.11) . 
	cheque 85006, da conta corrente do IACC no Banco do Brasil, ag. 2895-9, conta 200856-4 (vinculada ao Convênio 702765/2008, celebrado com o MinC, no valor de R$ 27.283,00, de 3/6/2009, para pagamento da empresa Gráfica e Editora Stephanie (peça 74, p. 44) .
	Sem referência a convênio (peça 76, p. 11) .

	Pagamento de cachê para atração regional do Projeto 'Cultura em Movimento'.
	NF 69, sem data de emissão, no valor de R$ 10.000,000, da Empresa DF Comunicação e Eventos Ltda. (peça 73, p.56) .
	Sem possibilidade de vinculação com a conta corrente específica do Convênio 702723/2008 (peça 74, p. 21-39, p. 42, p. 56, p. 66) 
	Com referência ao Convênio 702723/2008-MTur, sem vinculação ao local, data do evento e nome da atração (peça 73, p.56) .

	Produção de Videoteipe referente a duas atrações do Projeto 'Cultura em Movimento'
	NF 457, de 26/8/2009, no valor de R$ 5.000,000, da Empresa Canal 27 Comunicações Ltda. (peça 73, p.77) .
		Com referência ao Convênio 702765/2008-MinC, celebrado com o Ministério da Cultura e com referência ao Projeto 'Cultura em Movimento' (peça 73, p. 77) .

	Impressão em A3
	NF 393, de 4/4/2009, no valor de R$ 31,20, da Empresa Papel Virtual (peça 73, p. 65) .
		Sem referência a convênio (peça 73, p. 65) .

	Impressão digital
	NF 445, de 4/4/2009, no valor de R$ 160,00, da Empresa Xerox, Cia & Lan House (peça 73, p.66) .
		Sem referência a convênio (peça 73, p. 66) .

	Água e copo descartável
	NF 755, de 4/4/2009, no valor de R$ 61,50, da Empresa Atalaia Frios (peça 73, p. 67) .
		Sem referência a convênio (peça 73, p. 67) .

	Gelo
	NF166, de 4/4/2009, no valor de R$ 10,00, da Empresa Maisbarato (peça 73, p. 68) .
		Sem referência a convênio (peça 73, p. 68) .

	Pulseira inteligente
	NF 8381, de 4/4/2009, no valor de R$ 70,00, da Empresa Casa das Etiquetas (peça 73, p. 69) .
		Sem referência a convênio (peça 7 3, p.69) .

	Aluguel de mesas e cadeiras
	Recibo de pessoa física 5/4/2009, no valor de R$ 80,00 (peça 73, p. 70) 
		Sem referência a convênio (peça 73, p. 70) .

	Sem descrição
	cheque 850013, de 12/8/2009, no valor de R$ 19.729,00 pago à empresa RPS Produções Culturais Ltda. (peça 75, p. 64) 
	Debitado no dia 12/8/2009 na conta corrente 200856-4, vinculada ao Convênio 702765, celebrado com o Ministério da Cultura (peça 74, p. 57) .
	Sem referência a convênio (peça 75, p. 64) .

	Sem descrição
	Cheque 850017, de 19/8/2009, no valor de R$ 40.000,0 pago a DD Gravação e Pord Ltda. (peça 75, p. 48) 
	Debitado no dia 19/8/2009 na conta corrente 200856-4, vinculada ao Convênio 702765, celebrado com o Ministério da Cultura (peça 74, p. 57) .
	Sem referência a convênio (peça 75, p. 48) .

	Sem descrição
	cheque 850018, de 19/8/2009, no valor de R$ 10.000,00 pago à empresa Kodomokai Eventos (peça 75, p.60) 
	Debitado no dia 20/8/2009 na conta corrente 200856-4, vinculada ao Convênio 702765, celebrado com o Ministério da Cultura (peça 74, p. 57) .
	Sem referência a convênio (peça 75, p. 60) .

	Sem descrição
	cheque 850003, de 20/8/2009, no valor de R$ 14.000,00 pago à Empresa AC Segurança (peça 75, p. 56) 
	Não foi possível identificar em extrato (peça 74, p. 43-45) .
	Sem referência a convênio (peça 75, p. 56) .
Sem referência a convênio (peça 75, p. 56) .

	Sem descrição
	cheque 850001, de 18/8/2009, no valor de R$ 10.908,90 ao portador (peça 75, p. 57) 
	Não foi possível identificar em extrato (peça 74, p. 43-45) .
	Sem referência a convênio (peça 75, p. 57) .

	Sem descrição
	cheque 850007, de 12/8/2009, no valor de R$ 43.762,50 a empresa RPS Produções Culturais Ltda (peça 75, p. 65) 
	Identificado no extrato da conta corrente específica do Convênio 702723/2008, Banco do Brasil, ag. 2895-9 e conta 200855-6 (peça 64, p. 42) 
	Sem referência a convênio (peça 75, p. 65) 

	Sem descrição
	Sem descrição
	comprovantes de deposito em dinheiro no valor de R$ 40.000,00 na conta corrente 200.855-6 e no valor de 21.781, 82 na conta corrente 200.856-4, ambas do IACC (peça 75, p. 50 e 53) . 
	Sem referência a convênio (peça 75, p. 50 e 53) .

	Sem descrição
	Sem descrição
	comprovante de deposito em dinheiro no valor de R$ 20,00, em 10/3/2009, para o cliente Carnaval Tocantins (peça 75, p. 52) ;
	Sem referência a convênio (peça 75, p. 52) .

8.14. Como se pode verificar, diversamente do afirmado pelo recorrente, não há como comprovar que o plano de trabalho relativo ao Convênio 702723/2008 foi cumprido.
8.15. Em relação ao argumento de que a condenação das contas dependeria da caracterização do elemento subjetivo/dolo, importa esclarecer que a responsabilidade dos jurisdicionados perante o TCU é de natureza subjetiva, caracterizada mediante a presença de simples culpa stricto sensu, sendo desnecessária a caracterização de conduta dolosa ou má-fé do gestor para que este seja responsabilizado. Desse modo, é suficiente a quantificação do dano, a identificação da conduta do responsável que caracterize sua culpa, seja por imprudência, imperícia ou negligência, e a demonstração do nexo de causalidade entre a conduta culposa (stricto sensu) e a irregularidade que ocasionou o dano ao erário (Acórdão 9004/2018-TCU-Primeira Câmara, da relatoria do Ministro Bruno Dantas, 635/2017, da relatoria do Ministro Aroldo Cedraz e 2367/2015-Plenario da relatoria do Ministro Benjamin Zymler) . Dessa forma, o argumento de que não agiu com dolo não merece prosperar.
8.16. No caso, o recorrente, presidente do IACC à época dos fatos, signatário do Convênio 702723/2008 e responsável pela realização das despesas com os recursos federais envolvidos, tendo assinado, inclusive, as peças que compuseram a prestação de contas (peça 1, p. 167-187) e o ato de homologação e adjudicação em contratação realizada no âmbito do convênio (peça 1, p. 255) , não apresentou elementos suficientes para comprovar a boa e regular execução dos itens de despesa previstos no plano de trabalho do referido convênio.
8.17. Assim, considerando que o conjunto probatório apresentado na presente fase recursal foi insuficiente para possibilitar o nexo de causalidade entre os recursos repassados e o objeto supostamente executado, não há como reformar a decisão atacada.
9. Se o recorrente agiu de boa-fé (peça 72, p. 4-5 e 7) .
9.1. O recorrente afirma que a instituição por ele representada agiu com boa-fé, com base nos seguintes argumentos:
a) não causou prejuízo ao erário, uma vez que os recursos foram aplicados no objeto do convênio em questão;
b) não ficou demonstrado nos autos que os serviços executados pela convenente foram mal prestados, superfaturados ou realizados com má-fé;
c) conforme trecho da doutrina de Celso Antônio Bandeira de Mello transcrito à peça 72, p. 4-5, se não há má-fé, não se pode concluir que o administrador concorreu para o ato viciado mediante procedimento malicioso;
Análise
9.2. Não assiste razão ao responsável, considerando a desnecessidade de que haja má-fé comprovada para fins de responsabilização perante o TCU (Acórdão 9004/2018-TCU-Primeira Câmara, da relatoria do Ministro Bruno Dantas, 635/2017-Plenário, da relatoria do Ministro Aroldo Cedraz e 185/2016-Plenário, da relatoria do Ministro Vital do Rêgo) .
9.3. A boa-fé, no âmbito dos processos do TCU, deve estar corroborada em contexto fático e de condutas propício ao reconhecimento dessa condição em favor do responsável, o que não ocorreu no presente caso (Acórdão 2742/2019-TCU-Segunda Câmara, da relatoria do Ministro Marcos Bemquerer, 7936/2018-2ª Câmara, da relatoria do Ministro Augusto Shermann, e 1894/2018, relatoria do Ministro Augusto Nardes) .
9.4. O conceito de boa-fé poderia ser ponderado, no âmbito do julgamento de contas, como meio suficiente para afastar o julgamento de irregularidade, condicionado à liquidação tempestiva do débito atualizado', ou seja, ao reconhecimento, pelo gestor, da existência do débito antes do julgamento final, bem como à devolução dos valores, o que não ocorreu no caso em debate:
'Art. 12. Verificada irregularidade nas contas, o Relator ou o Tribunal: [...]
§ 2° Reconhecida pelo Tribunal a boa-fé, a liquidação tempestiva do débito atualizado monetariamente sanará o processo, se não houver sido observada outra irregularidade nas contas.'
9.5. Entretanto, conforme determina o § 2º do art. 202 do Regimento Interno do TCU, em se tratando de processo em que as partes interessadas não se manifestaram acerca das irregularidades imputadas, a unidade técnica entendeu não haver elementos para o reconhecimento da boa-fé. Desse modo, pode o Tribunal, desde logo, proferir o julgamento de mérito pela irregularidade das contas, nos termos do § 6º do art. 202 do Regimento Interno do TCU (Acórdão 4326/2019-TCU-Primeira Câmara, da relatoria do Ministro Benjamin Zymler, 2935/2019-2ª Câmara e 5591/2018-1ª Câmara, da relatoria do Ministro Weder de Oliveira) .
9.6. Assim, o dano ao erário ficou caracterizado em razão da impugnação total das despesas realizadas por meio do Convênio 702723/2008, no valor original de R$ 400.000,00, repassados ao Instituto Arte, Cia e Cidadania, considerando que não foram apresentados elementos suficientes para comprovar a boa e regular execução dos itens de despesa previstos no plano de trabalho do referido convênio, que teve por objeto incentivar o turismo por meio do apoio ao projeto intitulado 'Turismo e Cultura em Movimento', previsto para ser realizado em quatro cidades satélites do Distrito Federal (Recanto das Emas, Gama, Taguatinga e Planaltina) , no período de 28/3/2009 a 16/5/2009, justificando a subsunção da conduta ao art. 16, inciso III, alínea 'c' da Lei 8.443/1992, não podendo ser considerado, desta forma, mera irregularidade formal:
Art. 16. As contas serão julgadas: [...]
III - irregulares, quando comprovada qualquer das seguintes ocorrências: [...]
c) dano ao Erário decorrente de ato de gestão ilegítimo ao antieconômico;
9.7. Ante o exposto, não foi possível aferir a boa-fé do recorrente, o que inviabiliza a desconstituição do acórdão recorrido para que lhe seja concedido novo prazo para o recolhimento do débito.
CONCLUSÃO
10. Das análises anteriores, conclui-se que:
a) o débito imputado ao recorrente teve por pressuposto a transferência desse valor ao Instituto Arte Cia e Cidadania pelo Ministério do Turismo (MTtur) para a execução do objeto do Convênio 702723/2008, sem que restasse comprovado o seu efetivo emprego no objeto avençado com o MTur, inexistindo, nesse caso, enriquecimento ilícito da União em relação ao ato de exigir do representante da citada entidade a devolução dos recursos;
b) não houve prejuízo ao exercício dos princípios do contraditório e da ampla defesa, considerando que restou comprovado nos autos o oferecimento de irrestritas oportunidades para o exercício desses princípios;
c) em relação às ações de reparação de dano ao patrimônio público, no caso, débito imputado pelo TCU, constitui fato notório que vige no ordenamento jurídico pátrio o entendimento pela imprescritibilidade das ações de reparação do dano ao erário, por força da disposição específica no art. 37, § 5º, da Constituição Federal, conforme entendimento do Supremo Tribunal Federal (Mandado de Segurança 26210/DF e 27309DF) e Tribunal de Contas da União (Súmula TCU 282) ;
d) não foi apresentada documentação probatória que altere a irregularidade apontada com relação à execução financeira, considerando que não houve a comprovação do nexo de causalidade entre os recursos transferidos e as despesas realizadas na execução do Convênio 702723/2008;
e) não foi possível aferir a boa-fé do recorrente, o que inviabiliza a desconstituição do acórdão recorrido para que lhe seja concedido novo prazo para o recolhimento do débito.
10.1. Desta forma, os elementos juntados aos autos e os argumentos expendidos pela parte não têm o condão de modificar a deliberação recorrida.
PROPOSTA DE ENCAMINHAMENTO
11. Diante do exposto, com fundamento nos artigos 32, inciso III; e 35, da Lei 8.443/1992, submetem-se os autos à consideração superior, com posterior encaminhamento ao Ministério Público junto ao Tribunal de Contas da União e ao Gabinete do Relator, propondo:
a) conhecer do recurso e, no mérito, negar-lhe provimento;
b) comunicar a deliberação que vier a ser proferida por esta Corte ao recorrente, ao Ministério do Turismo, à Procuradoria da República no Distrito Federal e demais interessados."
É o relatório.

José Carlos de Matos (10.446/OAB-DF) e outros, representando Claudeci Ferreira Martins.

Procurador Sergio Ricardo Costa Caribé.

TOMADA DE CONTAS ESPECIAL. CONVÊNIO. MINISTÉRIO DO TURISMO. IMPUGNAÇÃO DE DESPESAS. CITAÇÃO. REVELIA. IRREGULARIDADE DAS CONTAS, DÉBITO E MULTA. RECURSO DE REVISÃO. ARGUMENTOS INSUFICIENTES PARA DESCONSTITUIR O JULGADO. CONHECIMENTO E NÃO PROVIMENTO.

TOMADA DE CONTAS ESPECIAL (TCE)

Secretaria de Recursos (SERUR); Secretaria de Controle Externo do Desenvolvimento Econômico (SecexDesen).

Em julgamento, recurso de revisão interposto por Claudeci Ferreira Martins em face do Acórdão 7344/2014-TCU-Segunda Câmara, por meio do qual o Tribunal julgou irregulares suas contas em solidariedade com o Instituto Arte, Cia e Cidadania (IACC) e, no que interessa ao recorrente, cominou-lhe débito de R$ 400.000,00 e imputou-lhe multa de R$ 55.000,00.
Nesta oportunidade, o recorrente alega que:
2.1. a devolução de valores implicaria enriquecimento ilícito da Administração Pública, ofendendo o princípio da vedação ao enriquecimento sem causa;
2.2. teria ocorrido prejuízo ao exercício dos princípios do contraditório e da ampla defesa;
2.3. o débito estaria prescrito;
2.4. os novos documentos, acostados aos autos em fase recursal, seriam aptos a comprovar que os recursos foram aplicados no objeto do convênio;
2.5. teria agido de boa-fé.
Após examinar as razões recursais, a Secretaria de Recursos concluiu que não foram trazidos elementos suficientes para desconstituir a deliberação recorrida, razão pela qual, com a concordância do Ministério Público junto ao TCU, propõe o conhecimento e o não provimento do apelo recursal.
Preliminarmente, ratifico o despacho exarado no sentido de que o presente recurso merece ser conhecido, porquanto preenche os requisitos de admissibilidade previstos nos arts. 32, inciso III, e 35 da Lei 8.443/1992.
Quanto ao mérito, concordo com a análise empreendida pela secretaria especializada, transcrita no relatório precedente, a qual enfrentou e afastou com propriedade cada um dos argumentos apresentados pelo recorrente, razão pela qual incorporo seus fundamentos às minhas razões de decidir, sem prejuízo das seguintes considerações.
A devolução dos recursos, ao contrário do que alega o recorrente, não constitui enriquecimento sem causa da União, pois não restou comprovada a correta aplicação dos recursos no objeto pactuado. Trata-se do retorno ao status quo ante. Ademais, a jurisprudência majoritária do TCU considera o débito imprescritível, em interpretação do artigo 37, §5º da Constituição Federal, amparada na posição do Supremo Tribunal Federal e na Súmula-TCU 282.
Nota-se que o recorrente teve oportunidade de exercer seu direito ao contraditório e à ampla defesa tanto na fase interna quanto na fase externa da TCE, tendo sido, inclusive, revel nesta Corte de Contas.
Registra-se que a transferência de recursos da conta específica do convênio para outra conta ou a emissão de cheques nominais à própria entidade ou a outrem, que não seja o fornecedor do bem ou serviço, impede o estabelecimento do necessário nexo entre os recursos repassados e o objeto avençado.
No tocante à não apresentação de contratos de exclusividade de artistas contratados por inexigibilidade, verifica-se que o acórdão recorrido seguiu a jurisprudência majoritária deste Tribunal, tal como decidido no paradigmático Acórdão 1435/2017-TCU-Plenário:
"9.2.1. a apresentação apenas de autorização/atesto/carta de exclusividade que confere exclusividade ao empresário do artista somente para o (s) dia (s) correspondente (s) à apresentação deste, sendo ainda restrita à localidade do evento, não atende aos pressupostos do art. 25, inciso III, da Lei 8.666/1993, representando impropriedade na execução do convênio;
9.2.2. do mesmo modo, contrariam o sobredito dispositivo legal as situações de contrato de exclusividade - entre o artista/banda e o empresário - apresentado sem registro em cartório, bem como de não apresentação, pelo convenente, do próprio contrato de exclusividade;
9.2.3. tais situações, no entanto, podem não ensejar, por si sós, o julgamento pela irregularidade das contas tampouco a condenação em débito do (s) responsável (is) , a partir das circunstâncias inerentes a cada caso concreto, uma vez que a existência de dano aos cofres públicos, a ser comprovada mediante instauração da devida tomada de contas especial, tende a se evidenciar em cada caso, entre outras questões, quando:
9.2.3.1. houver indícios de inexecução do evento objeto do convênio; ou
9.2.3.2. não for possível comprovar o nexo de causalidade, ou seja, que os pagamentos tenham sido recebidos pelo artista ou por seu representante devidamente habilitado, seja detentor de contrato de exclusividade, portador de instrumento de procuração ou carta de exclusividade, devidamente registrados em cartório."
Com isso, a apresentação de documento que confere exclusividade ao empresário do artista somente para o dia e localidade do evento (geralmente chamado de autorização/atesto/carta de exclusividade, mas não de contrato de exclusividade) não atende aos pressupostos estabelecidos no inciso III do art. 25 da Lei de Licitações e Contratos para contratação direta por inexigilidade.
A resposta à consulta concluiu que o documento em questão representa grave impropriedade na execução convenial (item 9.2.1) , ainda que, por si só, não dê ensejo à condenação em débito, cabendo, para isso, apurar a efetiva realização da apresentação contratada (item 9.2.3.1) e, mais importante, o nexo de causalidade entre os recursos federais repassados ao convênio e o seu concreto recebimento pelo artista ou por seu representante devidamente habilitado (item 9.2.3.2) .
Ou seja, vale reforçar e repisar que, para comprovação do nexo causal, o Acórdão 1435/2017-TCU-Plenário admite a apresentação de recibos ou outros documentos que comprovem que os recursos conveniais foram efetivamente percebidos pelo artista ou por seu representante exclusivo.
Concordo com a necessidade de que esses elementos comprobatórios estejam devidamente evidenciados nos autos e, conforme norteia o decisum, a suficiência da documentação deve ser examinada em cada caso concreto, visto que soluções definitivas, em abstrato, não têm dado conta da miríade de possibilidades com que este Tribunal tem se deparado.
Essa é a linha, sobretudo no tocante à necessidade de demonstração do nexo de causalidade entre os recursos do convênio e o recebimento pelo artista ou seu representante, bem como ao reconhecimento de que devem ser examinadas as circunstâncias inerentes a cada caso concreto, que venho adotando nos processos de minha relatoria (Acórdãos 2166/2018, 2165/2018, 2164/2018, 1983/2018, 5832/2018, 5833/2018, 5838/2018, 5839/2018, 5840/2018 e 5842/2018, todos da 1ª Câmara) .
No caso em questão, não houve comprovação do efetivo pagamento aos artistas, em virtude da ausência de comprovantes assinados pelos próprios artistas ou por seus representantes legais identificados por meio de contrato social, contrato de exclusividade, instrumento de procuração ou declaração/carta de exclusividade, devidamente registrados em cartório (Acórdão 1435/2017-TCU-Plenário) , nem isso foi demonstrado em sede revisional.
Por fim, a boa-fé, no âmbito dos processos deste Tribunal, deve estar corroborada em contexto fático e de condutas propícios ao reconhecimento dessa condição em favor do responsável, o que não ocorreu no presente caso.
Sendo assim, ante a ausência de elementos capazes de alterar o juízo anteriormente formulado, não é possível desconstituir o julgado, como pretende o recorrente.
Feitas essas considerações, entendo que o presente recurso deve ser conhecido e negado provimento, mantendo-se inalterada a deliberação ora combatida.
Ante o exposto, voto por que o Tribunal adote o Acórdão que ora submeto à deliberação deste Colegiado.
TCU, Sala das Sessões Ministro Luciano Brandão Alves de Souza, em 11 de setembro de 2019.
Ministro BRUNO DANTAS
Relator